臺灣新竹地方法院民事判決  
110年度訴字第156號
原      告  陳松林  


被      告  羅民宗  
            戴國澄  



            戴國堅  



            羅誠双  
            林璧龍  

            林璧球  


            羅青龍  
            范光雲  

            范家華  

            陳凱柔  



            呂家逸  

            張淑婉  

            彭姵瑜    原


            彭婷潔  

            金佩莉  

            張炎光  

            邱貴花  

            黎名彬  

            黎權輝  

            謝蕙芳  

兼 上 四人
訴訟代理人  黎炫秀  



被      告  吳建葳  


            温雅琳  
            温彩垣  

            張國泰  

            蔣世堅  

            陳華田即陳英濶之繼承人即陳進乾之繼承人

            陳華照即陳英濶之繼承人即陳進乾之繼承人


            陳華榮即陳英濶之繼承人即陳進乾之繼承人


            陳菊妹即陳英濶之繼承人即陳進乾之繼承人





            陳月嬌即陳英濶之繼承人即陳進乾之繼承人


            陳素慧即陳英濶之繼承人即陳進乾之繼承人

            陳華翰即陳英亮之繼承人即陳進乾之繼承人


            陳華錚即陳英亮之繼承人即陳進乾之繼承人


            陳嘉智即陳英亮之繼承人即陳進乾之繼承人


            陳嘉詠即陳英亮之繼承人即陳進乾之繼承人


            陳華正即陳英國之繼承人即陳進乾之繼承人


            簡陳素蓉即陳英國之繼承人即陳進乾之繼承人


            陳蘭香即陳英國之繼承人即陳進乾之繼承人


            陳素玲即陳英國之繼承人即陳進乾之繼承人


            陳昭妃即陳英國之繼承人即陳進乾之繼承人


            賴源能即賴陳庚妹之繼承人即陳進乾之繼承人

            賴建成即賴陳庚妹之繼承人即陳進乾之繼承人


            賴源龍即賴陳庚妹之繼承人即陳進乾之繼承人


            賴源俊即賴陳庚妹之繼承人即陳進乾之繼承人


            賴莉庭即賴陳庚妹之繼承人即陳進乾之繼承人


            劉炫廷即劉賴月娥之繼承人即賴陳庚妹之繼承人即
            陳進乾之繼承人



            劉雪玉即劉賴月娥之繼承人即賴陳庚妹之繼承人即
            陳進乾之繼承人


            賴沛純即賴陳庚妹之繼承人即陳進乾之繼承人




            賴姵蓉即賴陳庚妹之繼承人即陳進乾之繼承人


            陳勝燕即陳綢妹之繼承人即陳進乾之繼承人


            陳游玉蓮即陳勝晃之繼承人即陳綢妹之繼承人即陳
            進乾之繼承人


            陳俊誠即陳勝晃之繼承人即陳綢妹之繼承人即陳進
            乾之繼承人


            陳俐靜即陳勝晃之繼承人即陳綢妹之繼承人即陳進
            乾之繼承人


            陳俊翔即陳勝晃之繼承人即陳綢妹之繼承人即陳進
            乾之繼承人


            陳昆宏即陳勝憲之繼承人即陳綢妹之繼承人即陳進
            乾之繼承人


兼 上 一人
訴訟代理人  
            陳育賢即陳勝憲之繼承人即陳綢妹之繼承人即陳進
            乾之繼承人



            陳淑楨即陳勝憲之繼承人即陳綢妹之繼承人即陳進
            乾之繼承人


            陳勇通即陳綢妹之繼承人即陳進乾之繼承人


            黎兆民即陳瓊閔之繼承人即陳綢妹之繼承人即陳進
            乾之繼承人



            黎兆平即陳瓊閔之繼承人即陳綢妹之繼承人即陳進
            乾之繼承人



            吳宗翰即陳秀娥之繼承人即陳綢妹之繼承人即陳進
            乾之繼承人


            吳宗成即陳秀娥之繼承人即陳綢妹之繼承人即陳進
            乾之繼承人



            陳怡璉即陳綢妹之繼承人即陳進乾之繼承人


            劉曾四妹即陳進乾之繼承人


上  一  人
訴訟代理人  劉寧勇  

被      告  陳之宜即陳華林之繼承人即陳英國之繼承人即陳進
            乾之繼承人


            陳彥佐即陳華林之繼承人即陳英國之繼承人即陳進
            乾之繼承人


            林素梅即陳華林之繼承人即陳英國之繼承人即陳進
            乾之繼承人


            羅青明  

            彭泓文  

            徐錦英  

            林澤川即陳銀妹之承受訴訟人


            林文達即陳銀妹之承受訴訟人


            林新哲即陳銀妹之承受訴訟人




            林文彬即陳銀妹之承受訴訟人


            張志光  

受  告  知
訴  訟  人  張淑婉即彭學明之繼承人


            彭姵瑜即彭學明之繼承人



            彭婷潔即彭學明之繼承人


            彭致傑即彭學明之繼承人


上列當事人間請求分割共有物事件，於民國111年4月28日、111
年6月16日言詞辯論終結，本院判決如下：
    主      文
一、被告陳華田、陳華照、陳華榮、陳菊妹、陳月嬌、陳素慧、
    陳華翰、陳華錚、陳嘉智、陳嘉詠、陳華正、簡陳素蓉、陳
    蘭香、陳素玲、陳昭妃、賴源能、賴建成、賴源龍、賴源俊
    、賴莉庭、劉炫廷、劉雪玉、賴沛純、賴姵蓉、陳勝燕、陳
    游玉蓮、陳俊誠、陳俐靜、陳俊翔、陳昆宏、陳育賢、陳淑
    楨、陳勇通、黎兆民、黎兆平、吳宗翰、吳宗成、陳怡璉、
    劉曾四妹、陳之宜、陳彥佐、林素梅、林澤川、林文達、林
    新哲、林文彬應就被繼承人陳進乾所遺坐落新竹縣○○鎮○○段
    ○○○地號土地權利範圍六○○分之六○辦理繼承登記。
二、兩造共有坐落新竹縣○○鎮○○段○○○地號土地應予變價分割，
    所得價金由兩造依附表所示各共有人「權利範圍」欄所示比
    例分配。　　
三、訴訟費用由兩造依附表所示「訴訟費用負擔比例」欄所示之
    比例負擔。　　　　　
    事實及理由
甲、程序方面：
一、按訴狀送達後，原告不得將原訴變更或追加他訴。但請求之
    基礎事實同一者、該訴訟標的對於數人必須合一確定時，追
    加其原非當事人之人為當事人者，不在此限，民事訴訟法第
    255條第1項第2款、第5款定有明文；又不變更訴訟標的，而
    補充或更正事實上或法律上之陳述者，非為訴之變更或追加
    ，同法第256條亦定有明文。經查：
　㈠本件原告起訴之初，原列羅瑞唐、羅澎瑞、戴國澄、戴國堅
    、陳華田、陳進乾之繼承人、羅成双、林璧龍、林璧球、羅
    青龍、范光雲、范家華、陳凱柔、黃美雯、呂家逸、張淑婉
    、彭姵瑜、彭婷潔、金佩莉、張炎光、黎炫秀、邱貴花、黎
    名彬、黎權輝、謝蕙芳等人為被告。
　㈡因陳進乾於本件訴訟繫屬前(民國52年12月10日)死亡，原告
    乃具狀追加陳進乾之繼承人（含再轉繼承人）即陳華田、陳
    華照、陳華榮、陳菊妹、陳銀妹、陳月嬌、陳素慧、陳華翰
    、陳華錚、陳嘉智、陳嘉詠、陳華正、陳華林、簡陳素蓉、
    陳蘭香、陳素玲、陳昭妃、賴源能、賴建成、賴源龍、賴源
    俊、賴莉庭、劉進慶、劉炫廷、劉雪玉、賴沛純、賴姵蓉、
    陳勝燕、陳游玉蓮、陳俊誠、陳俐靜、陳俊翔、邱鳳英、陳
    昆宏、陳育賢、陳淑楨、陳勇通、黎兆民、黎兆平、吳宗翰
    、吳宗成、陳怡璉、劉曾四妹等人為被告（見竹調卷第55頁
    至第63頁）。
　㈢因陳華林於本件訴訟繫屬前(108年6月25日)已死亡，原告再
    具狀追加陳華林之繼承人即林素梅、陳之宜、陳彥佐為被告
    ，又因查悉知劉進慶無繼承權且已死亡，邱鳳英無代位繼承
    權，原告爰具狀撤回對陳華林、劉進慶、邱鳳英之起訴（見
    竹調卷第203頁、訴字卷㈠第181頁、第189頁至第191頁、259
    頁、第394頁至第395頁）。　
　㈣羅瑞唐於本件訴訟進行中(110年3月18日)死亡，其繼承人羅
    民宗就羅瑞唐就後述土地之應有部分業已辦理繼承登記，原
    告遂追加羅民宗為被告（見訴字卷㈠第181頁、第259頁、第2
    73頁至第277頁），並撤回對羅瑞唐之起訴。
　㈤羅澎瑞於本件訴訟進行中(109年5月30日)死亡，原告具狀聲
    明由其繼承人羅青明、范羅月良、羅元宏、羅浩銘等4人承
    受訴訟，然羅澎瑞就後述土地之應有部分，嗣由羅青明繼承
    並辦竣繼承分割登記，原告爰具狀撤回對羅澎瑞、范羅月良
    、羅元宏、羅浩銘之起訴（見訴字卷㈠第181頁至第187頁、
    第259頁，訴字卷㈡第361頁至第375頁）。
　㈥陳銀妹於本件訴訟進行中(111年1月4日)死亡，原告具狀聲明
    由其繼承人林澤川、林文達、林新哲、林文彬承受訴訟，並
    撤回對陳銀妹之起訴（見訴字卷㈡第333頁至第345頁）。
　㈦本件訴訟進行中，彭泓文、徐錦英、張志光分別於110年4月1
    5日、110年5月6日、111年3月7日因買賣取得系爭土地之應
    有部分(權利範圍依序為：602000分之109、602000分之109
    、602000分之545)，原告陸續追加彭泓文、徐錦英、張志光
    為被告（見訴字卷㈠第259頁，訴字卷㈡第359頁至第375頁）
    。
　㈧原告原起訴聲明為：⒈被告陳華田、陳華照、陳華榮、陳菊妹
    、陳銀妹、陳月嬌、陳素慧、陳華翰、陳華錚、陳嘉智、陳
    嘉詠、陳華正、陳華林、簡陳素蓉、陳蘭香、陳素玲、陳昭
    妃、賴能源、賴建成、賴源龍、賴源俊、賴莉庭、劉進慶、
    劉炫廷、劉雪玉、賴沛純、賴姵蓉、陳綢妹、陳曾氏四妹、
    陳氏月妹應就被繼承人陳進乾遺留坐落新竹縣○○鎮○○段000
    地號土地持分600分之60部份之不動產辦理繼承登記。⒉兩造
    共有坐落新竹縣○○鎮○○段000地號土地(使用分區：山坡地保
    育區，使用地類別：水利用地，面積：36560.59平方公尺，
    下稱系爭土地）應予變價分割，並按如起訴狀附表所示應有
    部分之比例分配價金。嗣因陳進乾之繼承人陸續確定，原告
    就訴之聲明第1項辦理繼承登記之人，亦併同修正，而原告
    仍主張變價分割，然因系爭土地之共有人迭經更替，故就各
    共有人分配價金之比例隨同修正，於111年3月10日變更如主
    文第1、2項所示。
　㈨原告上開對被告之追加，本屬訴訟標得對於數人必須合一確
    定，而分割共有物，法院原不受兩造分割方案之拘束，縱訴
    之聲明有所變更，亦屬分割基礎事實同一，其訴訟標的並無
    變更而僅為補充或更正法律上之陳述，故前述㈡至㈧均符合首
    揭法律之規定。　　
二、次按當事人得於訴訟繫屬中，將訴訟告知於因自己敗訴而有
    法律上利害關係之第三人，民事訴訟法第65條第1 項定有明
    文。又受告知人不為參加或參加逾時者，視為於得行參加時
    已參加於訴訟，準用第63條之規定，民事訴訟法第67條亦有
    明文。所謂有法律上利害關係之第三人，係指第三人在私法
    或公法上之法律關係或權利義務，將因其為訴訟參加所輔助
    之當事人受敗訴判決有致其直接或間接影響之不利益，倘該
    當事人獲勝訴判決，即可免受不利益之情形而言，且不問其
    敗訴判決之內容為主文之諭示或理由之判斷，祇須其有致該
    第三人受不利益之影響者，均應認其有參加訴訟之利益而涵
    攝在內，以避免裁判歧異及紛爭擴大或顯在化（最高法院97
    年度台抗字第414 號裁定意旨參照）。原告於109年10月12
    日具狀表示被告金佩莉對系爭土地之應有部分，前經預告登
    記在案，內容為「預告登記請求權人：彭學明，未辦妥所有
    權移轉登記予請求權人前不得移轉予他人，義務人：金佩莉
    、限制範圍814/60000，105年3月28日登記」之限制處分登
    記，該預告登記係為防止擅自移轉或設定負擔，彭學明於本
    件有法律上之利害關係，然因彭學明已於106年1月26日死亡
    ，爰聲請對彭學明之繼承人張淑婉、彭姵瑜、彭婷潔、彭致
    傑為訴訟告知（見竹調卷第396頁至第397頁、第425頁至第4
    33頁、第443頁至第445頁、訴字卷㈡第367頁）。經本院依民
    事訴訟法之規定，將告知訴訟之訴狀送達於受告知訴訟人即
    彭學明之繼承人張淑婉、彭姵瑜、彭婷潔、彭致傑，上 開
    受告知人迄言詞辯論終結時，均未提出參加書狀或向本院聲
    明參加訴訟，先予敘明。　　
三、被告均經合法通知，除被告林璧龍、林璧球、陳昆宏、陳育
    賢、劉曾四妹、羅青明、徐錦英以外，其餘被告均未於最後
    言詞辯論期日到場，核均無民事訴訟法第386條各款所列情
    形，爰依原告之聲請，由其一造辯論而為判決。　　
乙、實體方面：
壹、原告主張：
一、兩造分別為系爭土地之共有人，各共有人應有部分如附表「
    權利範圍」欄所示，兩造就系爭土地無法達成分割協議，因
    系爭土地大部分屬於湖泊，難以阻斷湖水之流動，故原物分
    割實有困難，況湖水之分割並無意義，縱使共有人分割取得
    某塊湖面，仍難以立界址加以阻隔，且湖裡生物仍會自由流
    動，使用管理及收益亦無實質意義。再者，系爭土地之共有
    人眾多，因多數共有人未積極管理，系爭土地遭少數共有人
    占用、加蓋違建、放任第三人傾倒廢棄物等而屢遭開罰及須
    向公家機關報告，管理使用受到極大之不安及威脅。甚至系
    爭土地因其上遭違建占用，造成過戶時不符農地農用規定，
    使全體共有人須繳納高額土地增值稅之不合理現象。又系爭
    土地除核定需蓄水防洪外，實際上難以其他經濟之利用，顯
    見不適於原物分割，宜採變賣分割方式，在自由市場競爭之
    情形下，使系爭土地之市場價值極大化，對於共有人而言較
    為有利，所得價金按權利範圍比例分配，亦較公平。且採變
    價分割之方法，如共有人有意繼續擁有，可於標售時積極投
    標買回或行使優先購買權。　　　　
二、被告徐錦英雖稱變價分割將危害環保及生態云云，然環保及
    生態問題與本件消滅共有關係無關，變價分割並不影響系爭
    土地用於防洪蓄水之目的。原告不曾申請系爭土地之使用類
    別變更，僅係函詢新竹縣政府，而新竹縣政府回覆依水利法
    第46條規定，系爭土地現況為蓄水建造物，供蓄水防洪使用
    ，仍應依現使用地類別使用，況且縣政府人員曾向原告表示
    ，系爭土地宜保持原來的蓄水防洪使用，不能讓少數占用人
    作為他途繼續占用。因此，系爭土地依前開限縮使用之目的
    ，亦不宜採取原物分割，而應採變價分割為妥。另共有人中
    同意變價分割者之應有部分，加總後換算面積為6千多坪，
    超過系爭土地面積之一半。爰依民法第823條第1項、第824
    條第2項規定提起本件訴訟，請求裁判分割共有物。並聲明
    如主文第1、2項所示。　　
貳、被告部分：
一、被告陳昆宏、陳育賢、劉曾四妹、羅青明到庭表示：同意原
    告變價分割方案。
二、被告林璧龍表示：不同意分割，希望繼續保留持分，自從父
    親接手管理系爭土地已經50年了，如分割希望採原物分割。
三、被告林璧球到庭表示:不同意分割。
四、被告徐錦英到庭及具狀表示（見訴字卷㈢第7頁至第9頁）：
　㈠其居住在那邊，不同意變價分割，系爭土地為湖泊，有蓄水
    防洪之功能，變價分割會危害環保及生態。反之，原告居住
    於台中市，與原告合購系爭土地持分之其他共有人，絕大多
    數亦非竹東本地人士。原告在105年4月正式取得系爭土地部
    分持分之前1年即104年8月，曾借用當時工研院持分人之名
    義，向新竹縣政府申請將系爭土地使用地類別變更。新竹縣
    政府於104年9月3日以函文內容為「系爭土地乃供蓄水防洪
    使用，仍需以現使用地類別使用」，駁回原告前開申請，新
    竹縣政府立場至為明確，系爭土地乃一具有平衡環境生態作
    用之蓄洪池。詎原告明知系爭土地供蓄水防洪使用，當原告
    及其合購人從工研院取得過半持分後，竟積極請求法院變價
    分割其所聲稱無實質使用價值的一大片湖泊，並於109年9月
    2日陳報清冊中查列其他共有人，其意圖以變價分割方式，
    取得系爭土地百分之百所有權至明。　
　㈡現今環境受到地球暖化之影響，造成極端氣候、強降雨等現
    象，在世界各地造成土石崩落、房子坍塌，影響居民生命財
    產安全至鉅。110年7月烟花颱風造成新竹122縣道及竹39道
    路土石崩塌，無法通行至今已逾9個月，仍未修復完成，此2
    道路乃系爭土地周邊居民進出之要道，居民繞行其他道路行
    駛極為不便。原告於104年向縣政府申請使用地類別變更被
    駁回在先，購買系爭土地部分持分在後，業如前述，原告取
    得系爭土地持分後，旋於105年開始對系爭土地周邊居民提
    起另案訴訟，雖最後敗訴或中止，然原告再提起本件分割共
    有物訴訟欲為變價分割，已對周邊居民造成心理上壓力。
五、被告戴國澄、羅民宗、陳淑禎未於最後言詞辯論期日到場，
    惟先前到庭表示：同意原告變價分割方案。
六、被告羅青龍未於最後言詞辯論期日到場，惟先前到庭表示：
    如果分割，希望羅家的土地可以連在一起比較好。
七、被告戴國堅未於最後言詞辯論期日到場，惟先前到庭表明：
    有意願購買系爭土地。
八、被告温雅琳未於最後言詞辯論期日到場，惟先前到庭表示：
    不同意變價分割。
九、被告羅誠双雖曾於110年4月28日勘驗期日委任代理人羅青湖
    到場，然未為何聲明或陳述。　　
十、被告陳華翰、陳華錚、陳嘉智、陳嘉詠、賴源俊、陳游玉蓮
    未於最後言詞辯論期日到場，惟先前到庭均表明：不反對變
    價分割。
十一、被告黎炫秀、邱貴花、黎名彬、黎權輝、謝蕙芳、陳俊誠
      未於最後言詞辯論期日到場，惟其先前到庭及具狀表示如
      下，被告陳凱柔、陳游玉蓮、陳俊翔具狀表示如下：
　　  同意原告之分割方案，採合併變價分割方式是本件消滅共
      有關係最合宜之方法，可以促進土地之經濟利用及耕作效
      益，如共有人之一或部分有意繼續擁有，可於標售時投標
      買回或行使優先購買權，倘若單按各自所持有之持分分割
      ，勢必造成土地破碎難以合理之使用收益，且依物件為湖
      泊及地形事實，難以公平分割予各共有人，因此採變價分
      割方法，所得價金按持分比例分配，較為公平妥適。　
十二、被告温彩垣、張國泰具狀表示：
　　㈠不同意變價分割。如被告徐錦英所述，原告及其他合購人
      均非竹東鎮民，在取得系爭土地持分之前，即曾於104年8
      月20日向新竹縣政府申請系爭土地使用地類別變更，渠等
      明知系爭土地供蓄水防洪使用，仍積極請求變價分割，企
      圖以變價分割方式取得系爭土地百分之百之所有權。系爭
      土地為一天然湖泊，湖邊除原始住戶外，近10年已建置兩
      個社區，即「大湖春舍」與「山中湖」，共超過30戶，允
      為竹東優良社區。雖部分社區居民亦為系爭土地之共有人
      ，但持分比例極低，對系爭土地使用用途之發言權雖較不
      具影響力，但維持天然湖泊的優美生態環境及其合理合法
      之使用，則為一致之共識。
　　㈡近年來台灣各地許多天然湖泊遭特定團體或人士，以非法
      或不合理之方式取得而變更用途，破壞環境，例如桃園市
      許多埤塘遭填土掩埋廢棄，早已引起居民及環保人士強烈
      抗議，迫使政府以公權力介入，得以挽回埤塘被犧牲廢止
      之命運。系爭土地乃竹東鎮現存最大之蓄水池，若原告所
      代表之集團以變價分割之方式取得全部所有權，其後續之
      舉措，不僅將影響現有居民之生活環境，對竹東鎮整體之
      生態，將造成巨大衝擊。故不宜採取變價分割，以免「合
      法掩護非法」，造成竹東地區無可彌補之損害。
十三、除前述一至十二所示外，其他被告均未於言詞辯論期日到
　　  場，亦未提出任何書狀作何聲明或陳述。
參、本院之判斷：　　
一、按繼承人自繼承開始時，除本法另有規定外，承受被繼承人
    財產上之一切權利、義務。但權利、義務專屬於被繼承人本
    身者，不在此限，民法第1148條第1項定有明文；又按分割
    共有物乃直接對共有物之權利有所變動，性質上屬處分行為
    ，故共有不動產之共有人中有已死亡者，依民法第759條規
    定，其繼承人，自非先經繼承登記，不得訴請分割共有物，
    而於該繼承人為被告之情形，為求訴訟之經濟，原告可就請
    求繼承登記及分割共有物之訴一併提起，即以一訴請求該死
    亡共有人之繼承人辦理繼承登記並請求該繼承人於辦理繼承
    登記後，與原告及其餘共有人分割共有之不動產(最高法院6
    8年第13次民事庭會議決議㈡、70年第2次民事庭會議決議㈡、
    最高法院69年台上字第1012、1134號判決要旨參照）。經查
    ，系爭土地原共有人陳進乾已經死亡，其繼承人（包含再轉
    繼承人）如主文第1項所示，尚未就系爭土地辦理繼承登記
    ，業據原告提出陳進乾及其等全體繼承人之除戶及現行戶籍
    謄本、繼承系統表、繼承事件公告查詢結果等件為證（見竹
    調卷第161頁至第283頁，訴字卷㈠第43頁至第45頁，訴字卷㈡
    第337頁至第345頁），以及系爭土地登記第一類登記謄本附
    卷可考（見訴字卷㈡第361頁至第375頁），揆諸前開說明，
    原告請求如主文第1項所示被告辦理繼承登記，於法洵屬有
    據，應予准許，爰判決如主文第1項。　　
二、又按各共有人，除法令另有規定外，得隨時請求分割共有物
    ，但因物之使用目的不能分割或契約訂有不分割之期限者，
    不在此限，民法第823條第1項定有明文，此項規定，旨在消
    滅物之共有狀態，以利融通與增進經濟效益。查系爭土地為
    兩造所共有，兩造之應有部分比例如附表「權利範圍」欄所
    示，業據原告提出系爭土地登記謄本為證（訴字卷㈡第361頁
    至第375頁），且系爭土地為山坡地保育區之水利用地，依
    其使用目的並無不能分割情形。其次，原告主張共有人間就
    系爭土地並未訂定不分割之協議，然因共有人人數眾多，加
    以諸多繼承人尚未辦理繼承登記，而難以協議分割等情，到
    庭被告未予爭執，其餘未到庭被告對此亦未提出書狀作何爭
    執或陳述，本院依調查證據之結果及斟酌全辯論意旨，堪認
    原告上開主張為真實。是以，系爭土地依物之使用目的既無
    不能分割之情事或訂有不分割期限之特約，復無法協議以為
    分割，則原告訴請裁判分割，自屬有據。　　　　
三、第按分割共有物之訴，係就有共有關係之共有物，以消滅共
    有關係為目的，予以分割，使共有人就共有物之一部分單獨
    取得所有權之形成訴訟；裁判分割共有物，屬形成判決，法
    院定共有物之分割方法，固應斟酌當事人之聲明、共有物之
    性質、分割後之經濟效用、各共有人之意願、利害關係，而
    本其自由裁量權為公平合理之分配，但並不受當事人聲明、
    主張或分管約定之拘束（最高法院91年度台上字第728號、8
    9年度台上字第724號、93年度台上字第1797號判決意旨參照
    ）。經查：
　㈠系爭土地大部分係一面積甚大、形狀不規則之埤塘，小部分
    為埤塘四週長滿雜草、雜木之空地，外圍一側則有柏油道路
    ，業據本院履勘現場，有勘驗筆錄、空照圖，並囑託新竹縣
    竹東地政事務所製有土地複丈成果圖（見訴字卷㈠第147頁、
    第151頁至第153頁、第165頁至第167頁）存卷足憑。又系爭
    土地上無任何建物，亦經本院勘驗屬實，且有新竹縣竹東地
    政事務所110年10月5日東地所登字第1100005294號函(見訴
    字卷㈠第351頁)附卷可按。其次，系爭土地之使用地類別為
    「水利用地」，有土地登記謄本可稽（見訴字卷㈡第311頁）
    ，而系爭土地業經新竹縣政府於104年9月3日以府工河字第1
    040136658號函稱：系爭土地為水利法第46條之「水利建造
    物」，係以人為之方法建造或利用天然形勢加以人為建造，
    以達其水利目的之建造物，系爭土地現況為蓄水建造物，供
    蓄水防洪使用，仍應依現使用地類別使用等語（見訴字卷㈠
    第101頁）。職是，系爭土地屬埤塘部分，為水利法第46條
    第1項第3款所保護之蓄水建造物，其儲存水資源之構造物土
    地，為區域計畫法施行細則第13條第1項第12款之水利用地
    ，應可認定。　　
　㈡系爭土地大部分為埤塘，而埤塘包含池底土地及周圍池岸土
    地，缺一即無由形成埤塘，自難從中將周圍池岸土地予以割
    裂，而影響或破壞其蓄水防洪之使用目的。是以，埤塘部分
    ，應整體視之而予以保護與管制，不宜原物細分，以免損及
    蓄水防洪之水利調節功能。其次，除埤塘外，系爭土地雖有
    長滿雜草、雜木之空地及柏油道路，但此部分所占比例甚小
    ，形狀亦不規則，且諸多空地係圍繞於埤塘周圍，並未連接
    道路，此有空照圖、土地複丈成果圖（見訴字卷㈠第153頁、
    第167頁）可考。從而，系爭土地屬於空地、柏油道路部分
    ，如採原物分割，分割後之空地可能成為袋地，道路細分則
    失去原有供通行之目的，均徒留往後訟爭之可能，足認空地
    、柏油道路部分以原物分割方式，亦顯有困難。再者，本件
    共有人眾多，各權利範圍均不大，倘系爭土地以原物分割，
    將導致各共有人分得之面積皆甚小，系爭土地將因細分而難
    以發揮利用價值。又斟酌被告戴國澄、羅民宗、陳昆宏、陳
    育賢、劉曾四妹、羅青明、陳淑楨、陳華翰、陳華錚、陳嘉
    智、陳嘉詠、賴源俊、陳游玉蓮、陳俊誠、黎炫秀、邱貴花
    、黎名彬、黎權輝、謝蕙芳、陳凱柔、陳俊翔均明示同意或
    不反對原告變價分割之方案。反對變價分割之被告林璧龍、
    林璧球、徐錦英、羅青龍、温雅琳、温彩垣、張國泰，或表
    明有意願購買系爭土地之被告戴國堅，均未提出其他具體分
    割方案或價購方案可供本案審酌。至被告温彩垣、張國泰、
    徐錦英所稱：系爭土地採變價分割將危及蓄水防洪功能、危
    害環保生態云云，應係對於所有權與使用目的逕予連結而生
    誤會。如前所述，系爭土地之埤塘，為水利法所保護之蓄水
    建造物，系爭土地為區域計畫法施行細則訂之水利用地，不
    論系爭土地為一人單獨所有、少數人共有或多數人共有，均
    不影響系爭土地供蓄水防洪使用之目的。職是，系爭土地若
    採變價分割，取得系爭土地者，仍須依上開使用類別利用系
    爭土地，亦即系爭土地仍供作蓄水防洪使用，自難謂變價分
    割方式將對環保、生態有所危害或系爭土地之使用有所妨礙
    。綜上，本院審酌系爭土地之使用目的、現況、形狀與面積
    、分割後之經濟效用、兩造意願、被告戴國堅未提出具體價
    購方案、原告及到場其餘被告均未表示有意願價購其他共有
    人之應有部分（見訴字卷㈢第33頁）等情，認系爭土地不宜
    以原物分割，或將原物單獨分配為其中部分共有人所有而對
    未取得共有物之共有人以價金補償之方式分割，應保持原來
    的蓄水防洪使用，以免影響存儲於該土地之農田水利資源，
    而宜採行變價分割方式，由共有人透過出賣方式將系爭土地
    出售，一則透過市場自由競爭提高其交換價值，二則兩造得
    依其對共有物之利用情形、感情上或生活上之依存關係及自
    身資力，有意願者亦可出價購買或行使優先承買權，再由共
    有人按其應有部分比例分配價金，對共有人均堪認為有利之
    分割方式。
四、綜上所述，原告依民法第823條第1項、第824條第2項之規定
    ，請求就兩造共有之系爭土地為裁判分割，為有理由，本院
    審酌系爭土地之性質、分割後之經濟效益、並維護當事人間
    之公平，認以變價分割為適當，變價所得之價金應依附表所
    示各共有人「權利範圍」欄所示比例予以分配。 　　 
五、第按因共有物分割、經界或其他性質上類似之事件涉訟，由
    敗訴當事人負擔訴訟費用顯失公平者，法院得酌量情形，命
    勝訴之當事人負擔其一部，民事訴訟法第80條之1 定有明文
    。本件分割共有物之訴，核其性質，兩造本可互換地位，原
    告起訴雖於法有據，然被告之應訴乃法律規定所不得不然，
    且本件分割結果，共有人均蒙其利，若由敗訴之被告負擔，
    顯失公允。是以，本院認本件訴訟費用，應參酌兩造分割共
    有物所得之利益及就系爭土地之應有部分比例等一切情狀，
    爰就訴訟費用之負擔諭知如主文第3項所示。
六、訴訟費用負擔之依據：民事訴訟法第80條之1 、第85條第1
    項但書。
中　　華　　民　　國　　111 　年　　6 　　月　　28　　日
                  民事第一庭    法  官  李珮瑜
以上正本係照原本作成。
如對本判決上訴，須於判決送達後20日內向本院提出上訴狀。
如委任律師提起上訴者，應一併繳納上訴審裁判費。
中　　華　　民　　國　　111 　年　　6 　　月　　28　　日
                                書記官  鄧雪怡 
　　　　　　　　　　　　　　　　
附表：
土地坐落地段地號 新竹縣○○鎮○○段000地號 (使用分區：山坡地保育區，使用地類別：水利用地)    總面積 36,560.59平方公尺    編號 共有人 　權利範圍 訴訟費用負擔比例 備 註 1 陳松林 3097/60000 3097/60000  2 羅民宗 26/250 26/250  3 戴國澄 8/120 8/120  4 戴國堅 8/120 8/120  5 羅誠双 1/250 1/250  6 林璧龍 3/100 3/100  7 林璧球 1/20 1/20  8 羅青龍 1/250 1/250  9 范光雲 15/600 15/600  10 范家華 1/500 1/500  11 陳凱柔 441/602000 441/602000  12 呂家逸 1/100 1/100  13 張淑婉 5426/60000 5426/60000  14 彭姵瑜 814/60000 814/60000  15 彭婷潔 7054/60000 7054/60000  16 金佩莉 814/60000 814/60000  17 張炎光 14084/60000 14084/60000  18 黎炫秀 3/60000 3/60000  19 邱貴花 2/60000 2/60000  20 黎名彬 2/60000 2/60000  21 黎權輝 2/60000 2/60000  22 謝蕙芳 2/60000 2/60000  23 吳建葳 1/500 1/500  24 温雅琳 1/500 1/500  25 温彩垣 1/500 1/500  26 張國泰 1/500 1/500  27 蔣世堅 1/500 1/500  28 羅青明 1/250 1/250  29 彭泓文 109/602000 109/602000  30 徐錦英 109/602000 109/602000  31 張志光 545/602000 545/602000  32 陳華田即陳英濶之繼承人即陳進乾之繼承人 公同共有 60/600 連帶負擔 60/600 ①陳進乾於52年12月10日死亡，其繼承人尚未辦理繼承登記 ②訴訟費用分擔由被繼承人陳進乾之繼承人（含再轉繼承人）連帶負擔。 33 陳華照即陳英濶之繼承人即陳進乾之繼承人    34 陳華榮即陳英濶之繼承人即陳進乾之繼承人    35 陳菊妹即陳英濶之繼承人即陳進乾之繼承人    36 陳月嬌即陳英濶之繼承人即陳進乾之繼承人    37 陳素慧即陳英濶之繼承人即陳進乾之繼承人    38 陳華翰即陳英亮之繼承人即陳進乾之繼承人    39 陳華錚即陳英亮之繼承人即陳進乾之繼承人    40 陳嘉智即陳英亮之繼承人即陳進乾之繼承人    41 陳嘉詠即陳英亮之繼承人即陳進乾之繼承人    42 陳華正即陳英國之繼承人即陳進乾之繼承人    43 簡陳素蓉即陳英國之繼承人即陳進乾之繼承人    44 陳蘭香即陳英國之繼承人即陳進乾之繼承人    45 陳素玲即陳英國之繼承人即陳進乾之繼承人    46 陳昭妃即陳英國之繼承人即陳進乾之繼承人    47 賴源能即賴陳庚妹之繼承人即陳進乾之繼承人    48 賴建成即賴陳庚妹之繼承人即陳進乾之繼承人    49 賴源龍即賴陳庚妹之繼承人即陳進乾之繼承人    50 賴源俊即賴陳庚妹之繼承人即陳進乾之繼承人    51 賴莉庭即賴陳庚妹之繼承人即陳進乾之繼承人    52 劉炫廷即劉賴月娥之繼承人即賴陳庚妹之繼承人即陳進乾之繼承人    53 劉雪玉即劉賴月娥之繼承人即賴陳庚妹之繼承人即陳進乾之繼承人    54 賴沛純即賴陳庚妹之繼承人即陳進乾之繼承人    55 賴姵蓉即賴陳庚妹之繼承人即陳進乾之繼承人    56 陳勝燕即陳綢妹之繼承人即陳進乾之繼承人    57 陳游玉蓮即陳勝晃之繼承人即陳綢妹之繼承人即陳進乾之繼承人    58 陳俊誠即陳勝晃之繼承人即陳綢妹之繼承人即陳進乾之繼承人    59 陳俐靜即陳勝晃之繼承人即陳綢妹之繼承人即陳進乾之繼承人    60 陳俊翔即陳勝晃之繼承人即陳綢妹之繼承人即陳進乾之繼承人    61 陳昆宏即陳勝憲之繼承人即陳綢妹之繼承人即陳進乾之繼承人    62 陳育賢即陳勝憲之繼承人即陳綢妹之繼承人即陳進乾之繼承人    63 陳淑楨即陳勝憲之繼承人即陳綢妹之繼承人即陳進乾之繼承人    64 陳勇通即陳綢妹之繼承人即陳進乾之繼承人    65 黎兆民即陳瓊閔之繼承人即陳綢妹之繼承人即陳進乾之繼承人    66 黎兆平即陳瓊閔之繼承人即陳綢妹之繼承人即陳進乾之繼承人    67 吳宗翰即陳秀娥之繼承人即陳綢妹之繼承人即陳進乾之繼承人    68 吳宗成即陳秀娥之繼承人即陳綢妹之繼承人即陳進乾之繼承人    69 陳怡璉即陳綢妹之繼承人即陳進乾之繼承人    70 劉曾四妹即陳進乾之繼承人    71 林素梅即陳華林之繼承人即陳英國之繼承人即陳進乾之繼承人    72 陳之宜即陳華林之繼承人即陳英國之繼承人即陳進乾之繼承人    73    陳彥佐即陳華林之繼承人即陳英國之繼承人即陳進乾之繼承人    74 林澤川即陳銀妹之承受訴訟人即陳英闊之繼承人即陳進乾之繼承人    75 林文達即陳銀妹之承受訴訟人即陳英闊之繼承人即陳進乾之繼承人    76 林新哲即陳銀妹之承受訴訟人即陳英闊之繼承人即陳進乾之繼承人    77 林文彬即陳銀妹之承受訴訟人即陳英闊之繼承人即陳進乾之繼承人    合計  1/1